【裁判字號】    96,家上易,20
【裁判日期】    970715
【裁判案由】    第三人撤銷之訴
【裁判全文】
臺灣高等法院臺中分院民事判決        96年度家上易字第20號
上  訴  人  卯○○
法定代理人  巳○○
上  訴  人  丑○○
上  訴  人  寅○○
上三人共同
訴訟代理人  詹仕沂律師
複  代理人  林堡欽律師
被  上訴人  甲○○
            癸○○
            庚○○
            辛○○
            戊○○
            丁○○
            壬○
            乙○○
            己○○
            丙○○
共      同
訴訟代理人  蘇顯讀律師
被  上訴人  財政部國有財產局台灣中區辦事處
法定代理人  辰○○
訴訟代理人  子○○
上列當事人間請求撤銷第三人之訴事件，上訴人對於中華民國96
年07月23日台灣台中地方法院96年度家訴字第40號第一審判決提
起上訴，本院於97年07月01日言詞辯論終結，判決如下：
    主  文
上訴駁回。
第二審上訴費用由上訴人負擔。
    事實及理由
一、本件經本院審理結果，認第一審判決，其認事用法均無不當
    ，應予維持，並引用第一審判決書記載之事實．證據及理由
    。
二、被上訴人財政部國有財產局臺灣中區辦事處受合法通知，無
    正當理由，未於最後言詞辯論期日到庭，核無民事訴訟法第
    386 條各款所列情形，爰依上訴人之聲請，由上訴人一造辯
    論而為判決。
三、兩造上訴及答辯要旨：
(1)上訴人方面：除與原判決記載相同者外，補稱略以：
  (一)卷附之戶籍謄本係公文書，則劉氏謹分別具有臺中廳揀東下
    堡下牛埔仔庄『45番地』及『165 番地』之戶主身分，以及
    前述『45番地』與『165 番地』之戶籍番號係不同地址等節
    ，均推定為真正。
  1.茲觀諸卷附之王石頭戶籍謄本資料，明顯可見早在日據之明
    治時代，即存有臺中廳揀東下堡下牛埔仔庄『45番地』之戶
    籍番號，此並非新創之戶籍番號；又前開『45番地』之戶籍
    番號與臺中廳揀東下堡下牛埔仔庄『165 番地』之戶籍番號
    ，係兩個不同地址，不容混淆。另外，揆諸卷附戶籍謄本資
    料所示內容，顯見劉氏謹確實分別具有臺中廳揀東下堡下牛
    埔仔庄『45番地』及『165番地』之戶主身分。
  2.按民事訴訟法第 355條規定，文書依其程式及意旨得認作公
    文書者，推定為真正。是公文書之效力，非有確定證據，尚
    不得任意推翻之（參見最高法院35年判字第17號判例意旨）
    。準此，既卷附戶籍謄本均係臺灣日據時代之公文書，則依
    據該等公文書所顯示之上開事實，自足堪相信為真正，被上
    訴人苟非有確定證據，尚不得任意推翻之。從而，被上訴人
    一再辯稱前述『45番地』即係『165 番地』云云，殊非可取
    。
  (二)劉氏謹於大正7年3月15日所創新戶，依據戶籍謄本所顯示，
    係僅指於臺中廳揀東下堡下牛埔仔庄『165 番地』創立一戶
    ，尚與臺中廳揀東下堡下牛埔仔庄『45番地』無關。
  1.按劉氏謹於大正7年3月15日所創新戶，顯然係僅指於臺中廳
    揀東下堡下牛埔仔庄『165 番地』創立一戶而言。此有卷附
    廖以涼之戶籍謄本記載有：「大正7年3月15日離婚實戶絕戶
    …臺中廳揀東下堡下牛埔仔庄百六十五番地同月同日一戶創
    立」，以及卷附高錦生之戶籍謄本記載有: 「同年同月同日
    臺中廳揀東下堡下牛埔仔庄百六十五番地一戶創立」，可資
    參照，實不容混淆。
  2.且苟若依被上訴人所述，上開一戶新創係指於臺中廳揀東下
    堡下牛埔仔庄『45番地』創立一戶者，則按諸上述之當時戶
    籍登記規則，衡情理應會於該『45番地』戶籍謄本之記事欄
    內載明：「…一戶創立」之相同或類似字句，然而，翻查關
    於上開『45番地』之日據時期戶籍謄本資料及記事欄位，均
    未有類此記載，基此，尤適足證劉氏謹並非於臺中廳揀東下
    堡下牛埔仔庄45番地新創一戶。從而，被上訴人分別屢以「
    劉氏謹係於臺中廳揀東下堡下牛埔仔庄45番地新創一戶」，
    抑或「45番地即係 165番地，故劉氏謹乃於45番地新創一戶
    」等語置辯，顯然昧於上開日據時代戶籍謄本等公文書上之
    記載，自非可採。
  (三)劉氏謹應係王龜李之大正7年1月12日死亡前，即已擔任上臺
    中廳揀東下堡下牛埔仔庄『45番地』之戶主，故劉氏謹自可
    承繼王龜李之所留財產。
  1.茲王龜李之父親王水原籍設於臺中廳揀東下堡下牛埔仔庄15
    5 番地，且為該址戶主，又王水之原配即劉氏謹及其長男即
    王龜李均設籍於該址。嗣於大正5年5月30日，劉氏謹即與王
    龜李由原先之本居地（即臺中廳揀東下堡下牛埔仔庄 155番
    地）一同轉居並設籍於臺中廳揀東下堡下牛埔仔庄45番地。
    然而，旋即在同日（即大正5年5月30日）王龜李迅又自該址
    轉居出去，此有卷附之戶籍謄本資料可供稽考，並且隨即改
    由其母劉氏謹擔任該址戶主，凡此分別考諸戶籍謄本分別記
    載有：「臺中廳揀東下堡下牛埔仔庄45番地戶主…戶主…劉
    氏謹」，及「…臺中廳揀東下堡下牛埔仔庄45番地戶主…同
    居寄留人…劉氏謹」等節可明。
  2.準此，依據上開戶籍謄本所載，即足以清楚顯示氏謹確實為
    臺中廳揀東下堡下牛埔仔庄『45番地』之戶主，又劉氏謹擔
    任該址戶主之事，應係在王龜李於大正7年1月12日死亡之前
    即已存在之事實，良以:
  茲倘若劉氏謹並非在王龜李死亡之前當上45番地戶主者，是
    衡諸常情，則該址（45番地）之戶籍謄本上應仍有王龜李為
    戶主之記載，然而，事實上該址（45番地）之戶籍謄本內並
    無此等或類此之記載，由此，足徵劉氏謹於王龜李死亡之前
    ，應即業已擔任該址戶主，殆無疑義。
  否則，苟謂劉氏謹係於王龜李死亡之後始擔上該址戶主者，
    既係如此，且再依被上訴人所辯之45番地業已絕戶者，是按
    諸經驗衡情度理，劉氏謹擔任『45番地』戶主身分，自屬全
    新創立一戶，則在戶籍謄本上自應有『於45番地創立一戶』
    之此等或類似登載，惟查，觀諸卷內戶籍謄本，並未有於45
    番地創立一戶之記載，僅有劉氏謹於臺中廳揀下堡牛埔仔庄
    『165 番地』創立一戶之記載而已，基此，更適足認定劉氏
    謹應係於王龜李死亡之前擔上戶主，顯較可信。
  況且，在日據時期之戶主變更乙事，由於涉及戶主之權利行
    使及戶內財產之繼承管理，事關重大非同小可，是以，須由
    本人親至戶政機關辦理變更始可，既係如此，則若非王龜李
    親自同意並指定由其母劉氏謹擔任前述45番地之戶主，且亦
    親赴日據時代之戶政機關辦理戶主變更者，則區以劉氏謹為
    一介女子，焉有可能輕易擔任上該址（45番地）之戶主。職
    是，堪認王龜李在生前即指定其母劉氏謹為45番地戶主，並
    隨後辦理戶主變更手續，復因此故，始可於戶籍謄本上見及
    劉氏謹為前述45番地戶主之相關記載。
  續者，即係因劉氏謹同時分別具有臺中廳揀下堡牛埔仔庄『
    45番地』及『165 番地』之戶主身分，故而，當時劉氏謹由
    新創一戶之『165 番地』返回到原來之本居地『45番地』居
    住時，乃直接由『165 番地』劃改『45番地』，惟查，此項
    劃改或係便利戶籍登載而已，絕無可能因此項劃改，即可遽
    認當然從165番地之戶主，就直接轉變成為45番地之戶主。
  承上，若謂劉氏謹於王龜李死亡之前尚非45番地戶主，而係
    嗣後劉氏謹自 165番地搬遷返回45番地後，始成為45番地之
    戶主者，此更是不可能，實屬無稽之談。蓋因：在日據時代
    之戶主身分非同小可，自無可能由一地搬遷至他地之後，旋
    即當然其成為他地之戶主，果係如此者，此種戶政制度豈不
    紊亂隨便至極，又戶政機關絕無可能徒因搬遷之事由而准許
    登記為戶主，否則，則戶籍謄本上之新創一戶之記載，豈不
    形同具文，毫無作用可言。準此，更適足徵劉氏謹應係於王
    龜李死亡之前擔上45番地戶主，始合事理，顯較可採，故而
    根本毫無可能徒因嗣後搬遷乙節，即當然從 165番地之戶主
    ，就直接轉變成為45番地之戶主。
  3.承上，則劉氏謹應係於王龜李死亡之前擔任上45番地戶主，
    始合乎事理，且核與卷附戶籍謄本登載相符。又如果非虛者
    ，則:
  既王龜李於生前已指定由其母劉氏謹為45番地戶主，故依據
    繼承登記法令補充規定第 5點之規定: 「戶主指定某人為戶
    主權之繼承人，應同時指定該人為財產繼承人，兩者有不可
    分之關係。故戶主僅為指定戶主繼承人之表示或僅為指定財
    產繼承人之表示，應視為兩者併為指定。」，以及參諸該補
    充規定關於家產繼承之規定，則堪認其母劉氏謹即應為王龜
    李所留財產之承繼管理人，自不待言。
  又者，縱認王龜李尚無指定其母劉氏謹為其財產之繼承管理
    人者，惟在大正7年1月12日之王龜李死亡之前，衡以當時年
    僅20多歲之王龜李深知違抗抵禦日本政府，誠有隨時犧牲性
    命之可能，故而早早已令其母劉氏謹擔任臺中廳揀下堡牛埔
    仔庄45番地之戶主，因此，於王龜李死亡之時，王龜李即不
    再具有戶主之身分，職此，按繼承登記法令補充規定第12點
    之意旨，則王龜李於死亡時所留之財產即屬於『私產』，是
    故，自應再依關於私產繼承之繼承順序，即(一)直系卑親屬、
    (二)配偶、(三)直系尊親屬、(四)戶主，決定應由何人來承繼王龜
    李之所留財產，基此，由於王龜李絕嗣並無後代，亦未結婚
    而無配偶，而劉氏謹係為王龜李之直系尊親屬，並且乃係上
    開『45番地』之戶主，則其母劉氏謹自可依私產繼承之緣故
    ，得就王龜李所留之私產予以繼承管理，至為明矣。
  (四)退步言之，縱令劉氏謹係於王龜李之大正7年1月12日死亡後
    ，始擔任上臺中廳揀東下堡下牛埔仔庄『45番地』之戶主，
    則應可認劉氏謹仍得承繼王龜李之所留財產。
  1.按無法定之推定財產繼承人時，被繼承人得以遺囑指定繼承
    人；經以遺囑指定者，應於遺囑生效後由遺囑執行人依戶口
    規則為指定之申報。茲揆諸卷附戶籍謄本之公文書記載，劉
    氏謹確實具有臺中廳揀下堡牛埔仔庄『45番地』之戶主身分
    ，且此項戶主身分並非新創一戶，前已詳述，又劉氏謹係王
    龜李之唯一親人，另當時年僅20多歲之王龜李亦知抵抗日本
    政府，實有隨時犧牲性命之可能，則衡諸常情事理，苟非王
    龜李生前行為指定，並為指定之申報，即係因王龜李死後以
    遺囑指定，並為指定之申報，職此之故，始有上開『45番地
    』之戶主身分之戶籍登載，否則，單憑以劉氏謹為一介女子
    ，又日據當時之女性地位並不崇高，焉有可能輕易擔任上該
    址（45番地）戶主，且苟非如此，則當時戶政機關豈有在毫
    無依據之情況下，即行遽准劉氏謹任意登記為『45番地』之
    戶主。
  2.又按被繼承人死亡後無男性直系血親卑親屬亦未指定繼承人
    ，得由親屬會議選定家產繼承人同時繼為戶主；又被選定人
    之資格，未設任何限制，無論與被繼承人有無親族關係，或
    為男女，或為尊長，均得被選定為繼承人。茲揆諸卷附戶籍
    謄本記載，劉氏謹確實具有臺中廳揀下堡牛埔仔庄『45番地
    』之戶主身分，且此項戶主身分並非新創一戶，前已詳述，
    加上劉氏謹為王龜李之唯一血脈親人，且劉氏謹係家中具有
    尊長權力之人，另外日據時代尤重倫常觀念，是故，在此別
    無選擇之情形下，則王龜李之宗親及族人自無可能去反對其
    母劉氏謹擔任王龜李之家產繼承管理人，是故，親屬會議自
    有可能於王龜李死後決議選定劉氏謹為家產繼承人同時繼為
    戶主，職此之故，始有上開『45番地』之戶主身分之戶籍登
    載，否則，當時戶政機關根本毫無依據也不可能遽為准許劉
    氏謹登記為『45番地』之戶主。
  3.準此，縱令劉氏謹係於王龜李之大正7年1月12日死亡後，始
    行擔任上臺中廳揀東下堡下牛埔仔庄『45番地』之戶主，惟
    查，卷附日據時期之戶籍謄本上之公文書上，既然明確記載
    有劉氏謹為『45番地』戶主之申報內容，且該45番地並非一
    戶新創，是故，自可認應係王龜李死後以遺囑方式指定，抑
    或可認應係王龜李之宗親及族人以親屬會議方式選定劉氏謹
    為家產繼承人同時繼為戶主者，然後至戶政機關加以申報登
    載，否則，按之當時戶籍登記制度規則，當時戶政機關根本
    不可能在毫無依據之下，即遽為准許劉氏謹登記為『45番地
    』之戶主。
  4.從而，既從卷附之日據時期戶籍謄本，尚可認係本件應有王
    龜李死後以遺囑方式指定，抑或王龜李之宗親及族人以親屬
    會議方式選定劉氏謹為家產繼承人同時繼為戶主等情，則依
    據上開繼承登記法令補充規定及日據當時之繼承習慣，即係
    因家產繼承之故，則王龜李之母親劉氏謹自可承繼管理王龜
    李之所留財產，要不待言。
  (五)日據時代之家產繼承與私產繼承之繼承順序上有所不同；又
    姑不論本件係家產繼承或私產繼承，因劉氏謹均可承繼王龜
    李之所留財產，故上訴人對於王龜李之遺產亦有繼承權存在
    。
  1.茲依據繼承登記法令補充規定第 2點之規定，可知家產為戶
    主所有之財產，私產係指家屬個人之特有財產。換言之，如
    被繼承人在死亡時「具有」戶主身分者，其所有之財產即為
    家產，反之，如被繼承人在死亡時「不具有」戶主身分者，
    則其所有之財產即為私產，此可再揆之該補充規定第12點所
    訂之「日據時期家屬（非戶主）之遺產為私產」之規定即明
    。此外，家產繼承之繼承順序為：(一)法定之推定財產繼承人
    、(二)指定之財產繼承人、(三)選定之財產繼承人，此觀之該補
    充規定第 3點即明；至於私產繼承之繼承順序則為：(一)直系
    卑親屬、(二)配偶、(三)直系尊親屬、(四)戶主，此觀之該補充規
    定第12點即明。
  2.參諸先前所述，無論係在家產繼承抑或私產繼承之情形下，
    劉氏謹對於其子王龜李之所留財產均有承繼管理之權利，況
    且，苟依大理院9年上字第341號判例所揭：「死亡之人遺產
    無直系卑親屬承受而有直系尊屬者應由其直系尊屬承受之」
    之意旨，亦可認為王龜李之所留財產，在其絕嗣無子且別無
    選擇之下，亦應由其母劉氏謹承繼之。基此，由於劉氏謹死
    後即為其夫陳坎瓦所繼承，陳坎瓦死亡後由其子陳追所繼承
    ，陳追死亡後再由其子孫即卯○○、陳明峰、浦華賢、浦美
    寧、丑○○、浦美順、寅○○等人所繼承之，又其中上訴人
    卯○○、寅○○之應繼分各為4分之1，上訴人丑○○之應繼
    分則為16分之1。
  3.準此，既然上訴人等對王龜李所留之遺產尚有繼承權利之存
    在，是故，為除去被上訴人甲○○等人以訴主張伊等對於王
    龜李之遺產有繼承權，進而造成上訴人等之（繼承）法律地
    位上存有不安危險之狀態，上訴人等自有以訴加以確認之必
    要，復即因此故，另足堪認定上訴人等自係屬於有利害關係
    之人，故自得提起本件第三人撤銷之訴，俾以維護自身權益
    。
  (六)上訴人為利害關係人得提起本件第三人撤銷之訴，且為除去
    在繼承法律地位之不安狀態，亦可以訴確認之，且所持理由
    均屬有據。
  1.綜上言之，無論係在家產繼承或私產繼承之情形下，劉氏謹
    對於王龜李所留財產均有承繼管理之權利，前已詳述，又劉
    氏謹死後即為其夫陳坎瓦繼承，陳坎瓦死亡後由其子陳追繼
    承，陳追死亡後則再由其之包括上訴人等之後代子孫繼承之
    。
  2.從而，上訴人等顯然係屬於有利害關係之人至明，自得提起
    第三人撤銷之訴，亦即得以訴撤銷臺灣台中地方法院95年度
    家訴字第 157號請求確認繼承權存在事件所為確定判決，此
    外，為除去繼承法律地位上之不安狀態，自有確認利益，故
    有以訴主張確認之必要。
  (七)並求為判決：1.原判決廢棄。2.臺灣台中地方法院95年度家
    訴字第 157號請求確認繼承權存在事件所為確定判決應予撤
    銷。3.確認卯○○、陳明峰、浦華賢、浦美寧、丑○○、浦
    美順、寅○○等對王龜李之遺產有繼承權存在；其中卯○○
    、寅○○之應繼分各為4分之1，丑○○之應繼分為16分之 1
    。4.第一、二審訴訟費用均由被上訴人共同負擔。
(2)被上訴人甲○○、癸○○、庚○○、辛○○、戊○○、丁○○
  、壬○、乙○○、己○○、丙○○方面：除與原判決記載相同
  者外，補稱略以：
  (一)查王龜李父親王水明治40年5月20日於下牛埔仔庄155番地死
    亡，王龜李相續戶主（但之後之戶籍「第 155番」均刪除改
    為「第45番」），期間王龜李雖有轉居他處，但戶籍並未變
    更，均在45番地，至大正7年1月12日王龜李死亡，下牛埔仔
    庄45番地一戶「絕戶」。「絕戶」表示45番地戶內當時，並
    無含劉氏謹等其他人，否則即會有戶主相續之情形。
  (二)王龜李是以「戶主」身份死亡，發生「戶主繼承」，故王龜
    李之遺產係其個人之「家產」而非「私產」。故上訴人主張
    依私產有繼承權，並無依據。因王龜李之遺產屬「家產」，
    依日據時期明治31年民字第 188號判決「數房中之一房，家
    系斷絕時，其遺產即應由其他各房分配; 此不特為被告所自
    認，臺灣習慣亦然。』之見解及當時台灣民事習慣，王龜李
    之遺產，應歸同宗他房之被上訴人等繼承。
  (三)次按一戶不得有兩位戶主，王龜李自相續王水戶主身份至死
    亡前，其身份自始至終均記載為45番「戶主」，劉氏謹於王
    龜李生前自不可能「同時」具有同戶戶主身份，否則豈不一
    戶有二戶主。且查，劉氏謹於大正3年11月5日，因為與廖以
    涼結婚後，即「除戶（45番地）」遷入戶主廖以涼位於「台
    中廳梀東下堡西大墩街265番地」住所。嗣後劉氏謹於大正7
    年03月15日又與廖以涼離婚，實戶絕戶。故劉氏謹與廖以涼
    結婚後至王龜李死亡時，均未與王龜李同一戶，如真劉氏謹
    具備45番地「戶主」身份，必然是於王龜李死亡以後「新創
    」一戶，才有可能。此參卷內所附劉氏謹日據時戶籍謄本，
    就45五番地均記載為劉氏謹「大正7年3月15五日一戶創立」
    ，可知時間均是在王龜李死亡絕戶之後，且無任何戶主相續
    之記載。故上訴人主張王龜李生前抗日、指定劉氏謹為「戶
    主」及繼承財產云云，純屬臆測，不足採信。
  (四)日據時期，女子本無繼承權，且家產無得由改嫁之母或妻為
    應分人之習慣（台灣民事習慣調查報告第2篇第3章第1節第4
    款可資參照），劉氏謹於王龜李生前即改嫁廖以涼，並從45
    番地除戶，改設籍於廖以涼戶內，非王龜李之家屬，自無繼
    承權。
  (五)縱認王龜李之遺產屬無人繼承人之財產，劉氏謹也於民法繼
    承篇施行台灣之日前即已死亡，亦無從適用民法第1138條規
    定，繼承王龜李之遺產（最高法院91年台上字第 863號判例
    參照）。
  (六)雖上訴人上證2、上證3戶籍資料上有劉氏謹擔任「戶主」之
    記載，然其事右方事由欄均記載「大正7年3月15日」一戶創
    立。足證不論該新創立戶是指45番地或 165番地而言，劉氏
    謹之戶主最早取得時間，是在「大正七年三月十五日」，時
    間均在王龜李死亡時間「大正7年1月12日」之後，故顯無上
    訴人所主張之王龜李生前指定劉氏謹為45番地戶主之事實。
    至上訴人所謂「45番地戶主…同居寄留人…劉氏謹」乙節，
    是從寄留「郭陳培」之戶籍資料，移花接木而來，從記載資
    料，未能證明是在王龜李生前為戶主。
  (七)又陳追（即上訴人卯○○、寅○○之父、上訴人丑○○之祖
    父）之母親於戶籍登記資料為「陳張氏回」，業經上訴人於
    原審中自承，並無疑義。是以，上訴人謂陳追為王龜李之親
    弟弟，渠等為陳追之後代，有繼承權，亦屬無稽。
  (八)系爭王龜李遺產自日據時期一直是由被上訴人等輪流耕種，
    王龜李對墳墓及神主牌位，也一直由被上訴人等供祀，上訴
    人是經被上訴人委辦代書告知後，才知悉爭產，與王龜李原
    無淵源。上訴人非王龜李之繼承人，自無法律上之利害關係
    ，渠等上訴，顯無理由。
(3)被上訴人財政部國有財產局臺灣中區辦事處方面：
  被上訴人財政部國有財產局臺灣中區辦事處經合法通知，未於
  最後言詞辯論到場，亦未以書狀作何聲明或陳述以供審酌。
四、得心證之理由：
    本院審理結果，除引用第一審判決書記載證據及理由外，另
    補充：
  (1)本件上訴人卯○○之父為陳追（原審卷第46頁之戶籍謄本誤
    載為陳槌），陳追之父為陳坎瓦、母為張氏回（即陳張回）
    ，陳坎瓦之另一配偶為劉氏謹（即陳劉氏謹），依卷附戶籍
    資料，劉氏謹與陳追間並無收養之記載，則劉氏謹與陳追僅
    具有姻親關係，上訴人與劉氏謹亦屬直系姻親關係，彼此間
    並無直接繼承關係，核先敘明。惟查劉氏謹係於大正10年10
    月28日死亡，而陳坎瓦係於劉氏謹之後（民國37年01月17日
    ）死亡，劉氏謹倘係王龜李之繼承人，則其遺產應由陳坎瓦
    繼承，再由陳追等繼承後，由上訴人等再繼承。至於陳坎瓦
    之妻「劉氏謹」，父母為「劉進添」、「劉陳氏萬」，出生
    年月日為「明治6年3月11日」，此有戶籍謄本在卷足證（見
    原審卷第38、39頁）；至於原審卷第51頁係陳追之堂兄弟陳
      成為戶主之戶籍謄本中所記載「叔母陳劉氏謹」，父母「
    廖進添」、「廖陳氏萬」，出生年月日為「明治6年3月13日
    」，應係筆誤；即陳坎瓦之妻「陳劉氏謹」與王龜李之母「
    劉氏謹」，應為同一人。被上訴人甲○○、癸○○、庚○○
    、辛○○、戊○○、丁○○、壬○、乙○○、己○○、丙○
    ○主張二者非同一人，並無足採。又陳追係陳坎瓦、張氏回
    之子，與王龜李之父母為王水、劉氏謹，顯然不同，上訴人
    主張陳追係王水與劉氏謹所生，而由陳坎瓦扶養並登記為陳
    坎瓦與張氏回之子云云，與卷附戶籍謄本不符，又無其他證
    據足以證明，上訴人此部分主張顯無足採。
  (2)劉氏謹於明治25年8月7日與王水結婚，婚後於明治29年3月1
    9日生下王龜李，當時戶籍在臺中廳揀東下堡下牛埔仔庄155
    番地，王水於明治40年05月20日死亡，並由王龜李繼承王水
    之戶長地位（見原審卷第38頁）。王龜李於大正2年1月15日
    因受雇林長而寄居於台中廳  羅堡田中央庄19番地，於大正
    3年2月14日從上開寄居地離開，大正5年5月30日轉居臺中廳
    揀東下堡45番地，再於大正6年11月1日寄居於臺中廳揀東下
    堡犁頭店街165番地（戶主：高錦生），於大正7年01月12日
    死亡、絕戶（見原審卷第39頁）。劉氏謹則於明治25年8月7
    日與王水結婚，婚後戶籍在臺中廳揀東下堡下牛埔仔庄 155
    番地；王水死亡後，於大正2年1月15日與林長外甥林東海結
    婚，戶籍遷入林長台中廳  羅堡田中央庄19番地；再於大正
    3年2月15日與林東海離婚，離婚後戶籍再遷回臺中廳揀東下
    堡下牛埔仔庄155番地；於大正3年11月05日與臺中廳揀東下
    堡西大墩街 265番地廖以涼結婚，並將戶籍遷入該處（見原
    審卷第39頁）；於大正7年1月12日（王龜李死亡之日）寄居
    於臺中廳揀東下堡犁頭店街 165番地（戶主：高錦生）；於
    大正7年3月15日與廖以涼離婚，同日至臺中廳揀東下堡下牛
    埔仔庄165番地創立一戶（見原審卷第129頁）；於大正8年3
    月18日同居寄居於郭陳培臺中廳揀東下堡學田庄 218番地；
    大正9年10月1日臺中廳揀東下堡下牛埔仔庄 165番地地名變
    更為台中州大屯郡南屯庄下牛埔子45番地；於大正10年08月
    28日與陳坎瓦結婚，戶籍遷入臺中州大大甲郡龍井庄龍井字
    龍井512番地；於大正11年5月23日死亡（見原審卷第45、50
    、51、130頁）。是臺中廳揀東下堡下牛埔仔庄155番地（於
    大正9年10月1日地名變更為台中州大屯郡南屯庄下牛埔子45
    番地），自明治明治40年05月20日王水死亡後，即由王龜李
    繼承王水之戶長地位，至大正7年1月12日王龜李死亡時止，
    戶長均為王龜李，王龜李死亡後，即絕戶（見原審卷第39頁
    ）；直至王龜李死亡後之大正7年3月15日始與廖以涼離婚，
    同日至臺中廳揀東下堡下牛埔仔庄 165番地創立一戶（見原
    審卷第 129頁），足見劉氏謹於王龜李死亡時，並未因繼承
    而成為戶長。又日據時期與目前戶政制度相同，一人不可能
    同時有二戶籍地，亦不可能同時兼具二戶之戶長，一戶籍亦
    不可能同時有二戶長。上訴人主張劉氏謹於大正7年3月15日
    於臺中廳揀東下堡下牛埔仔庄 165番地創立一戶之同時，兼
    具有臺中廳揀東下堡下牛埔仔庄45番地戶長身份，顯無足採
    。上訴人又主張王龜李於大正7年1月12日死亡前即已令其母
    劉氏謹擔任臺中廳揀東下堡下牛埔仔庄45番地戶長，當時王
    龜李即非具有戶長身份云云，亦顯無足採。
  (3)在日據時期之戶主變更，涉及戶主之權利行使及戶內財產之
    繼承管理；而依據繼承登記法令補充規定第 2點之規定，家
    產為戶主所有之財產，私產係指家屬個人之特有財產。劉氏
    謹於王龜李死亡（大正7年1月12日）時，並非王龜李之戶長
    ，亦未繼承王龜李之戶長身份，已如上述。王龜李死亡時既
    係戶主，其遺產即係家產而非私產，依日據時期明治31年民
    字第 188號判決「數房中之一房，家系斷絕時，其遺產即應
    由其他各房分配; 此不特為被告所自認，臺灣習慣亦然。』
    之見解及當時台灣民事習慣，王龜李之遺產，自應歸同宗他
    房之被上訴人等繼承。上訴人主張劉氏謹基於戶長繼承原則
    繼承王龜李之遺產，應無足採。上訴人另主張王龜李生前抗
    日、指定劉氏謹為戶主及繼承財產，或為王龜李所留財產之
    承繼管理人，或王龜李死後以遺囑方式指定、王龜李之親屬
    會議於王龜李死後決議選定劉氏謹為家產繼承人同時繼為戶
    主，或王龜李死後以遺囑方式指定云云，均未舉證證明，不
    足採信。又日據時期，女子本無繼承權，且家產無得由改嫁
    之母或妻為應分人之習慣（台灣民事習慣調查報告第2篇第3
    章第1節第4款參照），劉氏謹於王龜李生前即改嫁廖以涼，
    改設籍於廖以涼戶內，並非王龜李之家屬，自無繼承權。
  (4)綜上，上訴人對王龜李之遺產並無繼承權，渠等請求撤銷台
    灣台中地方法院95年度家訴字第 157號確定判決，並確認對
    王龜李之繼承權存在，均無理由，應予駁回。原審為上訴人
    敗訴之判決，並無不合。上訴意旨指摘原判決不當，求予廢
    棄改判，為無理由，應予駁回。
  (5)兩造所為之其他主張、陳述並所提證據，經審酌後，認均與
    本件之結論無礙，爰不再一一論述，附此敘明。
四、據上論結，本件上訴為無理由，依民事訴訟法第449條第1項
    、第78條、第85條第1項前段，判決如主文。
中    華    民    國    97    年    7     月    15    日
              民事第三庭    審判長法  官  陳照德
                                  法  官  曾謀貴
                                  法  官  李平勳
以上正本係照原本作成。
如對本判決上訴，須於收受判決送達後二十日內向本院提出上訴
書狀，其未表明上訴理由者，應於提出上訴後二十日內向本院提
出上訴理由書（須按他造人數附具繕本）。
上訴時應提出委任律師為訴訟代理人之委任狀。具有民事訴訟法
第四百六十六條之一第一項但書或第二項之情形為訴訟代理人者
，另應附具律師及格證書及釋明委任人與受任人有該條項所定關
係之釋明文書影本。
                                  書記官  江丞晏
中    華    民    國    97    年    7     月    16    日
                                                      Ａ


司法院資訊處製作；財團法人民間司法改革基金會備份。
